最高法院刑事判決　　　　　　　　　　　　　　　八十八年度台上字第六七五八號
　　上　訴　人　甲○○　男
右上訴人因妨害自由案件，不服台灣高等法院中華民國八十六年九月十七日第二審判
決（八十六年度上訴字第三二九○號，起訴案號：台灣台北地方法院檢察署八十五年
度偵字第二七二二二號），提起上訴，本院判決如左：
    主  文
原判決撤銷，發回台灣高等法院。
　　理  由
本件原判決認定上訴人甲○○與史雲濤、龐書鈞於民國八十五年十二月二日二十三時
許，在臺北市○○○路○段「全球影城」外，因龐書鈞發現其所持有未能兌現支票之
發票人蔡肇財，攜同女伴林佩嬅正在附近，即上前拉扯蔡肇財，欲將之強行帶往小巷
道。蔡肇財因恐遭不測，即行抗拒。上訴人、史雲濤見狀，乃上前與龐書鈞基於剝奪
蔡肇財行動自由之犯意聯絡，分別以推、拉、勒頸、出拳及器物毆擊等手段，傷害蔡
肇財，致蔡肇財無法抗拒。共同將之押入計程車，載往台北市○○路○段「小歇泡沫
紅茶店」，以談判支票債務事宜。龐書鈞與上訴人即以電話連繫曲華安及綽號「小何
」之成年男子前來，龐書鈞等五人乃基於以恐嚇、脅迫使人行無義務之事之犯意聯絡
，以加害生命、身體之事，恐嚇要脅蔡肇財，立下讓渡其所有賓士小客車之書面一紙
，並將車鑰匙、行車執照、保險證、身分證等交予龐書鈞。龐書鈞即持該鑰匙，將該
車駕駛至上開紅茶店。嗣由上訴人駛至台北市○○街其所任職之公司處。旋該綽號「
小何」者恐嚇蔡肇財不得報警，並約定於翌日十六時，在台北市○○路○段隆興當鋪
碰面典當車子。於該日凌晨二時許始讓蔡肇財離去。惟蔡肇財於驚懼之餘，仍報警處
理等情。因而維持第一審論處上訴人以非法方法，剝奪人之行動自由罪刑之判決，駁
回上訴人在第二審之上訴，固非無見。
惟查：(一)當事人聲請調查之證據，如與本案待證事實無關緊要者，事實審法院固可以
裁定駁回，或於判決理由內說明不予調查之理由，毋庸為無益之調查；然若於證明事
實確有重要關係，而又非不易調查，或不能調查者，則為明瞭案情起見，自應盡能事
踐行調查程序，否則縱經以裁定駁回其聲請，或於判決理由內有所說明，仍有應於審
判期日調查之證據而未予調查之違法。本件上訴人否認有剝奪蔡肇財之行動自由情事
，堅稱蔡肇財最初與龐書鈞等人發生爭執後，即稱要到別處談，遂叫計程車沿台北巿
八德路行進，尋找一談話場所，旋到達台北巿八德路四段「小歇泡沬紅茶店」，入內
談論，其間蔡肇財之行動自由未曾被拘束等情。復據證人即上開紅茶店之服務人員白
冰寧、謝豐伊證稱：當時蔡肇財並不是被架進紅茶店，沒有被控制自由，只有看到他
們在聊天，並沒有不尋常等語（見第一審卷第五七頁）。又原判決亦認定上訴人、史
雲濤、龐書鈞與蔡肇財等人到達該紅茶店後，蔡肇財尚能接獲其女伴林佩嬅打來之行
動電話，並要林佩嬅在原地等候渠。足見上訴人所辯尚非全然無據。而上訴人於原審
所聲請傳喚蔡肇財訊問：如何搭乘計程車前往上揭紅茶店﹖沿途為何未逃逸﹖該紅茶
店位於台北巿八德路旁，該處人車來往頻繁，何以未驚呼求救﹖進入紅茶店內，為何
未求助於店內人員﹖其女伴林佩嬅何以能打電話與其聯絡﹖等情，及聲請傳喚目擊證
人即蔡肇財之女伴林佩嬅訊問：依其所見，蔡肇財如何搭坐計程車﹖其目睹蔡肇財與
上訴人等離去後，有無報警﹖如未報警，理由安在﹖其後與蔡肇財聯絡時，蔡肇財告
以何事﹖其聞訊後，如何處理﹖等事項（見原審卷第十七、十八頁），核與判斷蔡肇
財是否被剝奪行動自由至有關係。乃原審未依上訴人之聲請傳訊蔡肇財、林佩嬅，就
有關疑點詳加調查審酌，遽認無傳訊之必要，難謂已盡調查能事。(二)刑法第三百零二
條第一項之剝奪他人行動自由罪，以私行拘禁或以其他非法方法，剝奪人之行動自由
為要件。所謂非法方法，當包括強暴、脅迫、恐嚇等足以剝奪他人行動自由之情形在
內。故剝奪他人行動自由所實施之非法方法，縱合於刑法第三百零五條恐嚇危害安全
之情形，仍應視為剝奪他人行動自由之部分行為，不應再論以該恐嚇危害安全罪。本
件原判決認定上訴人等人基於剝奪蔡肇財行動自由之犯意於先，旋恐嚇要脅蔡肇財立
下讓渡小客車之文件，及恐嚇蔡肇財不得報警。倘若無訛，則恐嚇危害安全應視為剝
奪行動自由之部分行為，不應再論以恐嚇危害安全罪。惟原審仍併論以該罪，亦有適
用法則不當之違誤。以上或為上訴意旨所指摘，或為本院得依職權調查之事項。上訴
人上訴意旨指摘原判決不當，非無理由，應認有發回更審之原因。至恐嚇部分因與剝
奪人之行動自由部分，有審判不可分之關係，自應一併發回。
據上論結，應依刑事訴訟法第三百九十七條、第四百零一條，判決如主文。
中      華      民      國    八十八    年     十一     月    二十五    日
                              最高法院刑事第八庭
                                  審判長法官  吳  雄  銘
                                        法官  池  啟  明
                                        法官  石  木  欽
                                        法官  郭  毓  洲
                                        法官  吳  三  龍
      右正本證明與原本無異
                                              書  記  官
中      華      民      國    八十八    年     十二     月      二      日
                                                                        Ｖ
